【裁判字號】    99,訴,1509
【裁判日期】    991224
【裁判案由】    損害賠償
【裁判全文】
臺灣臺北地方法院民事判決              99年度訴字第1509號
原      告  相馬茜
            周詠訓
            麥瑞傳播有限公司
法定代理人  楊治明
上三人共同
訴訟代理人  廖健智律師
上三人共同
複代理人    詹仕沂律師
被      告  游雲龍
訴訟代理人  吳彥鋒律師
            李詩詠律師
上列當事人間請求損害賠償事件，經本院於中華民國99年12月15
日言詞辯論終結，判決如下：
    主  文
原告之訴及假執行之聲請均駁回。
訴訟費用由原告負擔。
    事實及理由
一、原告起訴主張：
  (一)原告相馬茜、周詠訓（藝名阿布）為原告麥瑞傳播有限公司
    （下稱麥瑞公司）旗下藝人，渠等之肖像權屬原告麥瑞公司
    所有。而被告為查理美髮沙龍之負責人，因請原告麥瑞公司
    配合造勢宣傳，原告麥瑞公司則除安排原告相馬茜、周詠訓
    出席被告新書發表會，並提供主持、企劃及特別來賓之邀請
    等服務。詎原告分別於民國97年8月間及98年2月間，發現被
    告未經原告相馬茜、周詠訓之同意擅將其等之照片刊載於查
    理美髮沙龍之網頁及印製於查理美髮沙龍特價專刊之DM中（
    下稱系爭照片），以進行業務之招攬與推廣，是被告之行為
    ，已侵害原告相馬茜、周詠訓之肖像權。原告周詠訓於98年
    度申報之收入總額為新臺幣（下同）1,642,854元，另其接
    拍廣告、出席記者會及擔任主持人等工作酬勞約為1,692,00
    0元，本件訴訟僅請求賠償50萬元之慰撫金核屬相當。原告
    相馬茜於96、97年度薪資所得分別為712,000元、460,000元
    、98年1月至10月份之薪資所得為400,000元，另參其購物頻
    道推薦商品、擔任活動嘉賓及主持人等工作酬勞約為342,22
    2元，其僅請求賠償50萬元之慰撫金亦核屬相當。又原告麥
    瑞公司以經營藝人經紀業務為主，被告未經原告麥瑞公司同
    意逕自使用原告相馬茜、周詠訓之肖像作為宣傳、行銷、廣
    告使用，受有形象廣告代言之利益而未支付任何代價，並使
    原告麥瑞公司受有未收取廣告代言酬勞之損失，原告麥瑞公
    司自得依不當得利之規定訴請被告返還其利益。參酌原告相
    馬茜、周詠訓拍攝廣告之代言費均為100萬元，代言期間約
    為一年，被告自97年8月起至98年1月間盜用其等之肖像權，
    依6個月比例計算分別取得原告相馬茜25萬元至34萬元、原
    告周詠訓50萬元之本應歸屬原告麥瑞公司權益之利益，是原
    告麥瑞公司向被告各請求使用肖像權之使用費10萬元，共計
    20萬元，核屬適當。爰依民法第179條、第184條第1項前段
    及第195條第1項提起本件訴訟等情。並聲明：1.被告應給付
    原告相馬茜50萬元，及自起訴狀繕本送達翌日起至清償日止
    ，按年息5%計算之利息。2.被告應給付原告周詠訓50萬元，
    及自起訴狀繕本送達翌日起至清償日止，按年息5%計算之利
    息。3.被告應給付原告麥瑞公司20萬元，及自起訴狀繕本送
    達翌日起至清償日止，按年息5%計算之利息。4.願供擔保聲
    請宣告假執行。
  (二)對被告抗辯之陳述：肖像權，無非個人形象及個性之表徵，
    乃屬重要人格法益，所謂不法侵害其他人格法益應包括肖像
    權在內，且肖像之使用，若用於商業上，亦具財產權之性質
    ，原告麥瑞公司自可取得原告相馬茜、周詠訓之肖像權。而
    肖像權係個人對其肖像是否公開之自主權利，未經他人同意
    ，擅自使用他人照片之行為，自構成對肖像權之侵害，原告
    相馬茜、周詠訓為知名藝人，被告未經其等同意擅自擷取拍
    攝之畫面以遂行產品之廣告宣傳，應認屬故意侵害原告肖像
    權且情節重大無疑。至是否因而貶損他人在社會上之評價，
    乃屬侵害名譽之問題。而被告所提出之被證1、2之系爭照片
    ，縱係由被告拍攝，亦僅能證明原告相馬茜、周詠訓同意於
    做完造型後，供設計師留作紀念，並未同意使用該照片於商
    業用途。再原告麥瑞公司旗下藝人與原告麥瑞公司存有經紀
    合約之期間，原告麥瑞公司所承接之任何通告、廣告、戲劇
    、活動所使用之髮型師及造型師費用均由廠商或製作單位負
    擔，故原告麥瑞公司不需支付被告報酬，況原告麥瑞公司旗
    下藝人平日之洗髮、剪髮、護髮等之支出，均由各該藝人自
    行付費處理，且被告於97年間自原告麥瑞公司領取報酬224,
    700元，足見被告辯稱免費為原告相馬茜、周詠訓做髮型造
    型設計，其等同意其使用肖像云云，顯非事實。再原告麥瑞
    公司僅同意被告得將原告麥瑞公司旗下藝人於其經營之查理
    髮型設計名店內接受服務時所拍攝之照片，放置於店內對來
    店客人做行銷使用，從未同意被告得使用因上開時地取得之
    照片，供作發表會或廣告DM上之肖像使用，亦不涉及任何著
    作權之爭議，更與是否合理使用無關，被告此部分之抗辯，
    洵屬無據。
二、被告則以：自96年起，原告麥瑞公司商請被告替其旗下藝人
    做髮型設計，並與原告約定，其等同意被告得使用其為渠等
    所設計之髮型照片，而被告僅酌收染髮劑藥水等材料工本費
    ，其餘費用不予收取。在此期間，被告替原告相馬茜、周詠
    訓免費所做之髮型設計分別計有28次、11次之多，本可收取
    而未收取之造型費用約有88,000元，且被告每次替原告相馬
    茜、周詠訓2人免費設計髮型皆有拍照留影，渠等皆可預見
    被告於合理範圍內使用其等照片。又該等照片係被告替原告
    相馬茜、周詠訓所拍攝，屬被告之著作物，被告在其經營之
    查理美髮沙龍網頁、DM上使用原告相馬茜、周詠訓照片，係
    屬合理使用，應無侵害其等肖像權。再肖像權屬人格權之一
    種，具有高度之屬人性，自不得成為讓與之客體，而原告麥
    瑞公司主張原告相馬茜、周詠之肖像權由其所有，顯有錯誤
    。而原告麥瑞公司與原告相馬茜、周詠訓間所簽訂之經紀合
    約第12條之文義，尚難認定彼此間有專屬授權之約定，而讓
    與之客體為原告麥瑞公司為推廣原告相馬茜、周詠訓演藝活
    動業務所做之資料相片、圖片…肖像權等，而不及於第三人
    為原告相馬茜、周詠訓所製作之相片等作品，故針對由被告
    替原告相馬茜、周詠訓拍攝，而非原告麥瑞公司製作之照片
    ，難認原告相馬茜、周詠訓確實有將肖像權授權予原告麥瑞
    公司使用。另即使原告相馬茜、周詠訓確實有將肖像權授權
    予原告麥瑞公司使用，然原告相馬茜、周詠訓確實同意被告
    使用其等肖像，而被告將其等之肖像用於被告所經營之查理
    美髮沙龍網頁、DM上，為雙方約定合理使用之故，則即非無
    法律上原因，原告麥瑞公司也無受有損害可言，從而，原告
    麥瑞公司主張依不當得利請求返還所得利益20萬元，顯不可
    採，再被告於網站上刊登原告相馬茜、周詠訓照片及使用DM
    期間均未逾3個月等語，故原告主張不當得利之損害期間長
    達6個月，並未舉證。至原告麥瑞公司稱被告於97年間自其
    領取224,700元之報酬，實係原告麥瑞公司引薦被告擔任三
    立電視公司製播節目「超級偶像」髮型師一職，所給付予被
    告之報酬，與本案完全無涉等語資為抗辯。並聲明：(一)原告
    之訴駁回。(二)如受不利判決，願供擔保請准宣告免為假執行
    。
三、兩造不爭執事項
  (一)原告相馬茜、周詠訓為原告麥瑞公司旗下之藝人，均與原告
    麥瑞公司訂有經紀合約。（原證一、八，本院卷(一)第5、30
    至33、34至37頁）
  (二)被告為查理美髮沙龍之負責人。
  (三)被告將其為原告相馬茜、周詠訓髮型設計後所拍攝之照片，
    於97年8月間刊載於查理美髮沙龍之網頁，並於98年2月間印
    製於查理美髮沙龍特價專刊之DM中。（原證二、三，本院卷
    (一)第6、7頁）
四、得心證之理由：兩造爭執者為被告將原告相馬茜、周詠訓之
    照片刊載於查理美髮沙龍之網頁及印製於查理美髮沙龍特價
    專刊之DM中，是否侵害其等肖像權？被告是否因無法律上之
    原因而受有利益致原告麥瑞公司受有不得當利之損害？茲分
    述如下：
(一)按不法侵害他人之身體、健康、名譽、自由、信用、隱私、
    貞操，或不法侵害其他人格法益而情節重大者，被害人雖非
    財產上之損害，亦得請求賠償相當之金額，民法第195條第1
    項前段固有明文。然所謂肖像權係存在於個人自己肖像之權
    利，雖為民法第18條所稱人格權、民法第195條第1項所稱「
    其他人格法益」，惟因肖像權亦具財產權之性質，肖像權人
    自得基於授權契約，同意他人利用其肖像，故肖像權之侵害
    ，得因被害人之允諾而阻卻侵權行為之違法性。查原告分別
    於97年8月、98年2月，將系爭照片刊載於查理美髮沙龍之網
    頁並印製於查理美髮沙龍特價專刊之DM中，此據原告提出原
    證二、三（詳本院卷(一)第6、7頁）為證，並為被告所不爭執
    ，原告亦主張原證二之照片係被告為原告相馬茜、周詠訓髮
    型設計後所拍攝而得、原證三右下角及左側中間二張照片亦
    係被告為原告相馬茜、周詠訓髮型設計後所拍攝而得（詳準
    備書二狀，本院卷(一)第124頁），而原證二、三上之其餘照
    片，係為被告與原告相馬茜、周詠訓之合照，應亦為被告為
    原告相馬茜、周詠訓髮型設計後所拍攝而得，並為原告所不
    爭，堪信系爭照片均為被告為原告相馬茜、周詠訓髮型設計
    後所拍攝。
(二)又系爭照片雖係被告為原告相馬茜、周詠訓髮型設計後所拍
    攝，然被告將系爭照片使用於其所經營之查理美髮沙龍網頁
    並印製於查理美髮沙龍特價專刊之DM中，是否有未經原告同
    意之情形?證人楊琪於本院99年8月25日言詞辯論中證稱：「
    （問：何時成為麥瑞公司旗下藝人？）95年至97年與麥瑞公
    司間有口頭合作契約，麥瑞公司處理我綜藝方面事務，我自
    己處理戲劇方面事務。」、「（問：麥瑞公司有無替旗下其
    他藝人做造型？）不會。」、「（問：麥瑞公司有無找被告
    替旗下藝人做造型？）有。」、「（問：你知否麥瑞公司與
    被告間的合作模式？）95年或96年間麥瑞公司老闆娘TINA有
    告訴我們現在與被告有合作，如果旗下藝人要做造型可以找
    被告，藝人不用給被告費用。」、「（問：麥瑞公司有無請
    被告做完造型後，請藝人提供做完造型照片？）有，當時
    TINA說請被告做造型期間，被告會拍照，供被告教學或宣傳
    使用。」、「（問：TINA除了告訴你外，還有告知何人？）
    有一次我與TINA還有宣傳「西瓜」及相馬茜一起到被告髮廊
    做造型，TINA有說被告會拍照使用。」、「（問：知否TINA
    有無告知周詠訓做造型可到被告髮廊？）因為麥瑞公司旗下
    藝人時常會聚會，有一次在TINA家聚會時，我與相馬茜、周
    詠訓都在場，大家有聊到請被告做造型提供照片的事情。」
    、「（問：被告訴訟代理人96、97年間在被告髮廊做造型是
    不用付錢？）不用付錢。」等語，足徵原告麥瑞公司確有與
    被告約定於被告為其旗下藝人做完造型後，被告可以拍照供
    被告教學或宣傳使用，原告旗下藝人並取得免為給付造型費
    用之利益，且原告相馬茜、周詠訓亦知此事，渠等於被告做
    完造成後，並依約供被告拍攝，應認原告相馬茜、周詠訓也
    同意被告所拍攝照片可供被告教學或宣傳使用。此與原告所
    稱僅同意被告得將原告麥瑞公司旗下藝人於其經營之查理美
    髮沙龍店內所拍攝之照片置於店內行銷使用（詳準備書二狀
    ，本院卷(一)第120頁）乙節相符。是以，被告將其為原告相
    馬茜、周詠訓髮型設計後所拍攝照片於其店內供教學或宣傳
    行銷之用，係屬為原告所允諾無訛。
(三)再要審究者，為被告係將原告相馬茜、周詠訓之照片於登載
    於查理美髮沙龍之網頁並印製於查理美髮沙龍特價專刊之DM
    中，是否超越原告允諾之範圍?雖原告主張原告並未同意被
    告使用系爭照片為發表會或廣告DM上使用云云，然被告係將
    原告相馬茜、周詠訓之照片登載於查理美髮沙龍之網頁並印
    製於查理美髮沙龍特價專刊之DM中，均為宣傳其髮型設計之
    用，且係於被告之查理美髮沙龍店內及所設網站上使用，應
    屬前揭原告所允諾於店內宣傳或行銷範圍內使用，並未逸脫
    原所允諾之範圍。故被告登載系爭照片之行為雖屬對原告肖
    像權為公開之侵害，惟因得被害人之允諾而得阻卻違法，從
    而，原告相馬茜、周詠訓主張被告係屬侵害原告相馬茜、周
    詠訓之肖像權，而依民法第1第184條第1項前段及第195條第
    1 項請求，尚無所據。又被告既係依與原告麥瑞公司之前開
    約定而使用系爭照片，則非無法律上之原因，且既得原告麥
    瑞公司允諾所為，原告麥瑞公司應無損害可言，是原告麥瑞
    公司依民法第179條請求被告返還利益，即無理由。
(四)綜上所述，原告依民法第179條、第184條第1項前段及第195
    條第1項提起本件訴訟，並聲明：1.被告應給付原告相馬茜
    50 萬元，及自起訴狀繕本送達翌日起至清償日止，按年息
    5%計算之利息。2.被告應給付原告周詠訓50萬元，及自起訴
    狀繕本送達翌日起至清償日止，按年息5%計算之利息。3.被
    告應給付原告麥瑞公司20萬元，及自起訴狀繕本送達翌日起
    至清償日止，按年息5%計算之利息，並無理由，應予駁回。
    又原告之訴既經駁回，其假執行之聲請，即失所附麗，應併
    予駁回，附此敘明。
五、本件事證已臻明確，兩造其餘攻擊防禦方法及所提證據，核
    與本件判決結果不生影響，爰不另一一論述，併予敘明。
六、據上論結，本件原告之訴為無理由，依民事訴訟法第78條，
    判決如主文。
中    華    民    國    99    年    12    月    24    日
                  民事第五庭    法  官  羅月君
以上正本係照原本作成
如對本判決上訴，須於判決送達後20日內向本院提出上訴狀。如
委任律師提起上訴者，應一併繳納上訴審裁判費。
中    華    民    國    99    年    12    月    24    日
                                書記官  王文心

司法院資訊處製作；財團法人民間司法改革基金會備份。
